---
title: "R Notebook"
output: html_notebook
---
# 1 Installazione e caricamento dei pacchetti
Prima di tutto, dobbiamo installare tutti i pacchetti necessari per questo progetto

```{r}
if (!require("BiocManager", quietly = TRUE))
    install.packages("BiocManager")

BiocManager::install("curatedTCGAData")
BiocManager::install("TCGAutils")
BiocManager::install("TCGAbiolinks")
install.packages("SNFtool")
install.packages("NetPreProc")
install.packages("caret");
install.packages("cluster");
install.packages("mclustcomp");
```

quindi carico le librerie:

```{r message=FALSE, warning=FALSE}
library("curatedTCGAData");
library("TCGAbiolinks");
library("TCGAutils");
library("SNFtool");
library("NetPreProc");
library("caret");
library("cluster"); #pam
library("mclustcomp");
```

Scarichiamo il dataset multi-omico dell'Adenocarcinoma Prostatico (PRAD) da The Cancer Genome Atlas Research Network (TCGA) contenente informazioni su espressione genica a livello di mRNA, espressione di microRNA e espressione proteica. Nel dettaglio utilizziamo "curatedTCGAData" per scariare le tre omiche di interesse

```{r message=TRUE}
# ho specificato le omiche di interesse richieste dal progetto
assays <- c("miRNASeqGene", "RNASeq2Gene", "RPPAArray");

# ottengo i dati per il dataset del carcinoma prostatico
mo <- curatedTCGAData(diseaseCode = "PRAD", 
                        assays = assays, 
                        version = "2.0.1", dry.run = FALSE);
mo
```

# 2 Data pre-processing
Ogni campione è identificato da un barcode con una specifica struttura:
  - i primi 12 caratteri identificano uno specifico individuo 
  - le altre parti ci danno indicazioni sul tipo di campione (primario, metastatico, solido, derivato dal sangue, ecc.), sul tipo di materiale genomico estratto (DNA, RNA) e altre informazioni relative alle repliche tecniche (cioè misurazioni ripetute dallo stesso campione).

Usiamo il barcode per:
  - conservare solo i tumori solidi primari per avere un gruppo di campioni più omogeno. Questo è identificato dal codice "01" nella parte "sample" del barcode
  - Verifico la presenza di eventuali duplicati rappresentati da campioni che hanno gli stessi 12 caratteri iniziali
``````{r message=FALSE, warning=FALSE}
# Considerare solo i tumori solidi primari:
primary <- TCGAutils::TCGAsampleSelect(colnames(mo), c("01"))
mo <- mo[, primary, ]

# Controllo delle repliche 
check_rep <- anyReplicated(mo)
print(check_rep)
```
Eseguiamo altre fasi di pre-preprocessing:
  - Rimuoviamo i campioni FFPE in quanto le molecole di DNA e RNA si conservano meglio se il tessuto è congelato.
  - Limitiamo i campioni a quelli che hanno tutti gli omici considerati ed estraiamo l'insieme degli omici (una matrice per ogni omico) in un elenco.
  - Eseguiamo un'operazione di trasposizione in modo da avere i campioni sulle righe e le features sulle colonne.

```{r}
# L'informazione se il campione è FFPE è memorizzata nei dati clinici, 
# accessibili con colData().  
no_ffpe <- which(as.data.frame(colData(mo))$patient.samples.sample.is_ffpe == "no");
mo <- mo[, no_ffpe, ];

# Ottengo i campioni con tutte le caratteristiche omiche considerate:
complete <- intersectColumns(mo);
# Extract assays in list:
complete <- assays(complete);
# Ottengo le matrici campioni x caratteristiche:
complete <- lapply(complete, FUN=t)
```

  - Controlliamo se sono presenti valori nulli nelle colonne di ogni dataframe ed eventualmente le rimuoviamo.
  - Selezioniamo i 100 campioni con varianza più alta rimuovendo i campioni con varianza vicina a 0.
  - Standardizziamo le features applicando lo z-score.
  - Puliamo i barcodes mantenendo solo la parte informatica per ogni individuo
```{r message=TRUE}
# Verifica se ci sono valori nulli in ciascuna colonna di un dataframe
for (i in 1:length(complete)){
  print(paste(names(complete)[i], ":", any(colSums(is.na(complete[[i]])) > 0)))
}

# Rimuovo le caratteristiche con NA (presenti solo nei dati di proteomica):
complete[[3]] <- complete[[3]][, colSums(is.na(complete[[3]])) == 0];

# Rimuovere le caratteristiche con varianza prossima allo zero e mantenere le 100 
# caratteristiche migliori con una varianza più elevata:
nf <- 100;
for(i in 1:length(complete)){
    
    idx <- caret::nearZeroVar(complete[[i]])
    message(paste("Removed ", length(idx), "features from", names(complete)[i]));
    if(length(idx) != 0){
        complete[[i]] <- complete[[i]][, -idx];
    }

    if(ncol(complete[[i]]) <= nf) next
    
    vars <- apply(complete[[i]], 2, var);
    idx <- sort(vars, index.return=TRUE, decreasing = TRUE)$ix;
    
    complete[[i]] <- complete[[i]][, idx[1:nf]];
    
}
# Eseguo la standardizzazione delle caratteristiche utilizzando lo z-score:
zscore <- function(data){
    
    zscore_vec <- function(x) { return ((x - mean(x)) / sd(x))}
    data <- apply(data, 2, zscore_vec)
    
    
    return(data)
}
complete <- lapply(complete, zscore);

# Codici a barre puliti che conservano solo "Project-TSS-Participant":
for(v in 1:length(complete)){
    rownames(complete[[v]]) <- substr(rownames(complete[[v]]), 1, 12);
}
```

# 3 Sottotipi di Adenocarcinoma prostatico
Il cancro alla prostata può essere diviso in differenti sottotipi. Noi prendiamo in considerazioni quelli identificati in un lavoro svolto dal The Cancer Genome Atlas Network dove hanno utilizzato un modello di clustering integrativo (iCluster) su dati multi-omici alterazioni del numero di copie somatiche, metilazione, livelli di mRNA, microRNA e proteine) e hanno scoperto tre sottotipi di malattia.

```{r}
# Scarico i sottotipi di malattia da TCGAbiolinks:
subtypes <- as.data.frame(TCGAbiolinks::PanCancerAtlas_subtypes());
subtypes <- subtypes[subtypes$cancer.type == "PRAD", ];

# Conservo solo i tumori solidi primari e selezionare i campioni in comune con i dati omici
# (nello stesso ordine):
subtypes <- subtypes[TCGAutils::TCGAsampleSelect(subtypes$pan.samplesID, "01"), ];
sub_select <- substr(subtypes$pan.samplesID,1,12) %in% rownames(complete[[1]]);
subtypes <- subtypes[sub_select, ];
rownames(subtypes) <- substr(subtypes$pan.samplesID, 1, 12);
subtypes <- subtypes[rownames(complete[[1]]),];

# Stampa del numero di campioni per ogni sottotipo:
table(subtypes$Subtype_Integrative);

# Rimuovi le righe con NA nella colonna pan.samplesID
subtypes <- subtypes[!is.na(subtypes$pan.samplesID), ]

for (i in 1:length(complete)) {
# Seleziona solo le righe di complete[[i]] corrispondenti a pazienti in subtypes
complete[[i]] <- complete[[i]][rownames(complete[[i]]) %in% rownames(subtypes), ]
}

```

é importante verificare che i pazienti nei dataset multi omici siano allineati con il dataset contenente i sottotipi di malattia in modo da evitare errori nell'assegnazione delle etichette 
```{r}
# Verifica che i pazienti nei dataset multi-omics e nelle sottocategorie siano nello stesso ordine per tutti gli omici
matching_order <- TRUE

for (i in 1:length(complete)) {
  matching_order <- matching_order & !is.na(match(rownames(complete[[i]]), substr(subtypes$pan.samplesID, 1, 12)))
}

if (all(matching_order)) {
  cat("I pazienti nei dataset multi-omics e nelle sottocategorie sono nello stesso ordine dopo il riordinamento.\n")
} else {
  cat("ATTENZIONE: I pazienti nei dataset multi-omics e nelle sottocategorie NON sono nello stesso ordine.\n")
}
```

# 4 Integrazione di dati multi-omici
L'integrazione di diversi dati omici è un problema aperto nella letteratura scientifica e molti metodi sono stati proposti per affrontarlo. Come primo metodo di integrazione utilizzeremo un approccio allo stato dell'arte chiamato Similarity Network Fusion implementato nel pacchetto CRAN SNFtool.
```{r}
K <- 20; # Numero di vicini
T <- 20; # Numero di iterazioni

# Calcolo della matrice di somiglianza per ciascuna fonte di dati utilizzando
# la distanza euclidea esponenziale scalata:
W_list <- list();
for(i in 1:length(complete)){
    Dist <- (dist2(as.matrix(complete[[i]]), as.matrix(complete[[i]])))^(1/2);
    W_list[[i]] <- affinityMatrix(Dist);
}
# Integrazione di dati multi-omici mediante Similarity Network Fusion:
W_int <- SNF(W_list, K, T)

```


Nel secondo metodo cerchiamo di integrare le matrici di somiglianza di ciascuna fonte di dati (calcolate mediante la distanza euclidea esponenziale scalata) utilizzando una semplice media delle matrici. Questa può essere considerata una banale strategia di integrazione dei dati multiomici.
```{r}
# Calcolo della media delle matrici di similarità
W_average <- Reduce(`+`, W_list) / length(W_list)
```


# 5 Scoperta di sottotipi di malattia mediante approcci di clustering
Cercheremo di identificare i sottotipi di malattia utilizzando l'algoritmo di clustering Partitioning Around Medoids (PAM). 
In questo primo punto applicheremo l'algoritmo sulle matrici di similarità ottenute da singole fonti di dati (cioè miRNA, mRNA, proteine)
```{r}
# c. Converti le matrici di similarità normalizzate in matrici di distanza
D_list_single <- lapply(W_list, function(W) 1 - NetPreProc::Max.Min.norm(W))

# Esegui PAM sugli insiemi di dati integrati
k <- length(unique(subtypes$Subtype_Integrative))

# PAM per miRNA
pam_res_miRNA <- pam(as.dist(D_list_single[[1]]), k = k)

# PAM per mRNA
pam_res_mRNA <- pam(as.dist(D_list_single[[2]]), k = k)

# PAM per proteine
pam_res_proteins <- pam(as.dist(D_list_single[[3]]), k = k)

```


In questo secondo punto applichiamo PAM sulla matrice integrata ottenuta utilizzando la media tra le matrici.
```{r}
# Normalizza la matrice di similarità
W_avg_norm <- 1 - NetPreProc::Max.Min.norm(W_average)

# Calcola la matrice di distanza
D_avg <- as.dist(W_avg_norm)

# Esegui PAM sulla matrice integrata ottenuta dalla media
pam_res_avg <- pam(D_avg, k = k)
```

Infine sulla matrice integrata ottenuta con SNF
```{r}
# Normalizza la matrice di similarità fusionata
W_int_norm <- 1 - NetPreProc::Max.Min.norm(W_int)

# Calcola la matrice di distanza
D_int <- as.dist(W_int_norm)

# Applica PAM sull'insieme di dati integrato tramite Similarity Network Fusion
pam_res_snf <- pam(D_int, k = k)
```


Ho applicato inoltre un'altra tecnica di clustering chiamta Spectral Clustering sulla matrice integrata tramite SNF. Lo spectral clustering è una tecnica di clustering non lineare che può identificare cluster non convessi. Si basa sulla teoria dei grafi e sulla teoria spettrale.

Ecco come funziona in termini semplici:

Crea una matrice di similarità tra tutti i punti dati utilizzando una funzione di similarità come la funzione gaussiana.
Calcola gli autovalori e gli autovettori della matrice di similarità.
Seleziona i k autovettori corrispondenti ai k autovalori più grandi per formare una nuova matrice.
Esegue il clustering k-means sulla nuova matrice per identificare i cluster.
Lo spectral clustering è particolarmente utile quando i dati non sono linearmente separabili o quando la forma dei cluster è complessa.
```{r}
# Esegui il clustering spettrale
spectral_clustering <- spectralClustering(W_int, k)
str(spectral_clustering)
# Visualizza i risultati
table(spectral_clustering)
```

# Confronto del clustering PAM con i sottotipi molecolari di malattia

```{r}
# Convertire i sottotipi di malattia in vettori numerici:
labels <- as.numeric(subtypes$Subtype_Integrative);

# Calcolo delle misure:
types <- c("rand", "adjrand", "nmi1");
metrics.pam_miRNA <- mclustcomp(pam_res_miRNA$clustering, labels, types=types);
metrics.pam_mRNA <- mclustcomp(pam_res_mRNA$clustering, labels, types=types);
metrics.pam_proteins <- mclustcomp(pam_res_proteins$clustering, labels, types=types);
metrics.pam_avg <- mclustcomp(pam_res_avg$clustering, labels, types=types);
metrics.pam_snf <- mclustcomp(pam_res_snf$clustering, labels, types=types);
metrics.spectral_clustering <- mclustcomp(spectral_clustering, labels, types=types);

# Stampo i risultati:
as.data.frame(metrics.pam_miRNA);
as.data.frame(metrics.pam_mRNA);
as.data.frame(metrics.pam_proteins);
as.data.frame(metrics.pam_avg);
as.data.frame(metrics.pam_snf);
as.data.frame(metrics.spectral_clustering);

```

```{r}
Rand_Index <- metrics.pam_snf$scores[metrics.pam_snf$types == "rand"]
AdjRand_Index <- metrics.pam_snf$scores[metrics.pam_snf$types == "adjrand"]
NMI <- metrics.pam_snf$scores[metrics.pam_snf$types == "nmi1"]

# genero il barplot per visualizzare la comparazione dei metodi di clustering 
# basati su SNF rispetto ai sottotipi di malattia iCluster utilizzando tre 
# diversi indici di valutazione.
barplot(
  matrix(c(Rand_Index, AdjRand_Index, NMI), ncol = 3, byrow = TRUE),
  beside = TRUE,
  col = c("blue", "red", "green"),
  legend.text = TRUE,
  names.arg = c("Rand Index", "Adjusted Rand Index", "Normalized Mutual Information"),
  xlab = "Tipologia",
  ylab = "Conteggio"
)

```
```{r}
sessionInfo();
```
